【裁判字號】    98,易,760
【裁判日期】    980519
【裁判案由】    誹謗等
【裁判全文】
臺灣臺中地方法院刑事判決               98年度易字第760號
公  訴  人  臺灣臺中地方法院檢察署檢察官
被      告  乙○○
選任辯護人  游琦俊律師
上列被告因誹謗等案件，經檢察官提起公訴（97年度偵字第2237
6號），本院判決如下：
    主  文
乙○○犯侵入住宅罪，處拘役拾日，如易科罰金，以新臺幣壹仟
元折算壹日。
其餘被訴誹謗部分無罪。
    犯 罪 事 實
一、乙○○之配偶王麗香係位在臺中縣豐原市○○路之德川家康
    社區（下稱德川家康社區）都市更新會理事長，實際業務均
    由擔任總幹事之乙○○負責，乙○○與戊○○均為該社區之
    住戶，且因戊○○住家之施工問題迭有爭執。詎於民國96年
    9月12日上午9時7分許，因戊○○住家正在施工，乙○○欲
    進入查看並加以制止，竟未經戊○○或其他有同意權人之同
    意，擅自進入戊○○位在臺中縣豐原市○○路445號1樓之三
    民牙科內，隨即迅速步上樓梯，進入2樓即戊○○之住處內
    ，無故侵入戊○○之住處，而妨礙戊○○住居之安寧。
二、案經戊○○委由林易佑律師訴由臺灣臺中地方法院檢察署檢
    察官偵查起訴。
      理  由
壹、證據能力部分：
(一)、按刑事訴訟法第158條之3規定：「證人、鑑定人依法應具結
    而未具結者，其證言或鑑定意見，不得作為證據」，是自92
    年9月1日起，證人除有同法第186條第1項規定不得令具結之
    情形外，均應令具結，否則其證言即不具證據能力，不得採
    為判決基礎。而被害人乃被告以外之第三人，本質上屬於證
    人，其陳述被害經過時，亦應依上揭人證之法定偵查、審判
    程序具結陳述，方得作為證據，最高法院著有93年台上字第
    6578號判例可循。查，本件告訴人於偵查中之指訴，屬被告
    以外之人於審判外之陳述，亦未經檢察官依證人之身分命其
    具結以擔保其證言之可信性，既經被告之選任辯護人爭執其
    證據能力，自無證據能力。
(二)、按被告以外之人（包括證人、鑑定人、告訴人、被害人及共
    同被告等）於審判外之陳述雖不符刑事訴訟法第159條之1至
    之4等4條之規定，而經當事人於審判程序同意作為證據，法
    院審酌該言詞陳述或書面陳述作成時之情況，認為適當者，
    亦得為證據；當事人、代理人或辯護人於法院調查證據時，
    知有刑事訴訟法第159條第1項不得為證據之情形，而未於言
    詞辯論終結前聲明異議者，視為有前項之同意，同法第159
    條之5定有明文。立法意旨在於傳聞證據未經當事人之反對
    詰問予以核實，原則上先予排除。惟若當事人已放棄反對詰
    問權，於審判程序中表明同意該等傳聞證據可作為證據；或
    於言詞辯論終結前未聲明異議，基於尊重當事人對傳聞證據
    之處分權，及證據資料愈豐富，愈有助於真實發見之理念，
    且強化言詞辯論主義，使訴訟程序得以順暢進行，上開傳聞
    證據亦均具有證據能力。本案被告、公訴人於本院審理程序
    時就本院引用之下列證據，均未加爭執，且同意具有證據能
    力（見被告方面刑事準備狀），本院審酌證據作成之形式，
    均無瑕疵、與待證事實具有關聯性等情況，認為適當，且無
    不法取得之情形，既經本院依刑事訴訟法第165條第1項之規
    定踐行調查證據程序，均應具有證據能力，合先敘明。
貳、實體部分：
甲、有罪部分：
一、訊據被告乙○○固坦承有於上揭時、地進入戊○○之住處內
    等情，惟矢口否認無故侵入住宅犯行，辯稱：告訴人戊○○
    係德川家康社區之住戶，告訴人擬在其所有之社區編號店B
    之1.2樓建物之2樓廚房開設門戶（即俗稱後門）通達2樓樓
    梯間，而上開門戶並非原核准之建造圖所規劃設計，亦非經
    全體區分所有權人同意，告訴人擬私自開設上開門戶係違法
    之行為。告訴人不顧全體區分所有權人之反對，竟於96年9
    月12日私自僱用工人進入本大樓，擬強行在該處開設門戶，
    正當該工人以電鑽及震碎機鑽孔破壞大樓結構水泥牆時，大
    樓守衛管理員急向伊報告，伊乃至該店B一樓詢問，恰告訴
    人之夫甲○○牙醫師在場，伊係經甲○○之同意後偕同至二
    樓勘看現場並阻止其工人繼續施工，詎告訴人當時見狀即大
    聲咆哮，並拿起椅子欲砸向伊，惟經甲○○所阻止，伊乃立
    即下樓請大樓守衛管理員己○○報警處理，故伊並無告訴人
    所指訴之無故侵入住居犯行等語。被告之選任辯護人則為被
    告辯護略以：按刑法第306條第1項之無故侵入他人住宅，所
    謂之無故，係指無正當理由而言，所謂正當理由者，即在法
    律上、道德上、或習慣上之理由而不違反公序良俗者皆屬之
    ，本件被告進入告訴人之住處，並非「無故」，且係由告訴
    人之夫甲○○陪同上樓，則被告之行為顯與刑法第306條之
    構成要件有別，不應遽以該罪相繩，且被告之行為亦符合正
    當防衛、緊急避難等語（詳見歷次答辯及辯護狀）。
二、於本件案發時，被告乙○○係德川家康社區都市更新會總幹
    事，與告訴人均為該社區之住戶，被告確有於案發時、地，
    因告訴人住家正在施工，伊欲進入查看並加以制止，乃進入
    告訴人住家1樓之三民牙科內，隨即迅速步上樓梯，進入2樓
    告訴人之住處內等情，業據被告自承無訛，核與證人即告訴
    人戊○○、證人即告訴人之夫甲○○證述之情節相符，堪信
    屬實。至被告及其選任辯護人雖以前詞置辯，惟查：1.證人
    即告訴人之夫甲○○於本院審理時經交互詰問具結證稱：（
    請時當時的詳情說明？）當時我正在看診，被告敲門進來以
    後，直接大聲嚷嚷，嚷什麼我聽不清楚，被告就直直闖進去
    到我們樓上二樓．．．當時我帶著工作手套、載著口罩、頭
    套、穿醫師服，坐在醫師椅上認真看診；（【請提示他字卷
    告訴人的告訴狀附證一翻拍照片】這七頁13張照片裡面是否
    是案發時的情況？）是；（照片中標示7分37秒至7分42秒等
    四張照片，期間相隔總共5秒鐘左右，請問當時你有無跟被
    告之間有對話？）應該沒有，我不記得了，我們可以看得很
    清楚，我們隔很遠，而且我正在看診，他進來就大聲嚷嚷，
    我只轉過頭，他就上去了，我根本沒有跟他講過話，他就上
    去了，那時候我看到他進來時，我聽到他嚷嚷，我就停下來
    聽他在講什麼，但他就直接走上樓；（照片中標示7分44秒
    的照片，就開始沒有看到被告影像，到標示8分55秒又看到
    被告出現在畫面中，這期間總共是1分11秒，是不是就是被
    告從樓梯上去到下來的時間？）是；（當天被告上樓後，你
    在何處追上被告？）我從醫師椅上站起來，直到我家二樓樓
    梯口才追上被告等語（見本院卷第44頁以下）。而證人甲○○上開所述，亦核與告訴人提出之監視器翻拍照片13張及卷
    附監視錄影光碟、勘驗報告之內容（見交查卷第37頁以下）
    相符，由此足見，被告辯稱：本件伊進入告訴人之住處，係
    經證人即告訴人之夫甲○○之同意云云，要與事證不符，無
    可採信。2.再按所謂無故侵入他人住宅，指無正當理由擅入
    他人住宅而言，最高法院著有22年上字第891號判例可循。
    而是否具有正當理由，應依當時之情況，就其進入之理由，
    兼就法律上、道德上、習慣上或是否違反公序良俗、比例原
    則等加以綜合判斷。本件，被告及其選任辯護人固以：告訴
    人戊○○係德川家康社區之住戶，告訴人擬在其所有之社區
    編號店B之1.2樓建物之2樓廚房開設門戶（即俗稱後門）通
    達2樓樓梯間，而上開門戶並非原核准之建造圖所規劃設計
    ，亦非經全體區分所有權人同意，告訴人擬私自開設上開門
    戶係違法之行為。告訴人不顧全體區分所有權人之反對，竟
    於96年9 月12日私自僱用工人進入本大樓，擬強行在該處開
    設門戶，正當該工人以電鑽及震碎機鑽孔破壞大樓結構水泥
    牆時，大樓守衛管理員急向伊報告，伊乃至該店B一樓詢問
    ，恰告訴人之夫甲○○牙醫師在場，伊係經甲○○之同意後
    偕同至二樓勘看現場並阻止其工人繼續施工，詎告訴人當時
    見狀即大聲咆哮，並拿起椅子欲砸向伊，惟經甲○○所阻止
    ，伊乃立即下樓請大樓守衛管理員己○○報警處理，認其所
    為並非無故侵入告訴人住居等語置辯。惟本件案發當時，德
    川家康社區之管理委員會尚未成立，被告係擔任德川家康社
    區更新會之總幹事。而案發當時若無告訴人或其他有同意權
    人陪同，不論就法律上、道德上、習慣上或公序良俗等層面
    以觀，被告應無權利以查看或制止告訴人屋內是否有違法施
    工為由，未經告訴人或其他有同意權之同意，即擅入告訴人
    之住居，否則無異承認在斯時之情況下，被告具有類似司法
    警察機關逕行搜索之權利，自無從保障人民住居之安寧，就
    此被告亦自承當時若無人陪同，其應無權利進入告訴人之居
    所（見本院卷第30頁）。而被告辯以當時係經證人甲○○陪
    同進入云云，並不足採信，已據前述。且本件告訴人之行為
    ，是否確係違法施工，被告與告訴人間久有爭執，理應循合
    法途徑解決爭議，而本件被告擅入告訴人住宅之際，告訴人
    乃在其自己之室內施工，並非在大樓公共區間施工，難認屬
    現實不法之侵害或已生社區大樓之緊急危害。且被告大可利
    用電話或大樓對講機之方式請求告訴人說明施工之原委或逕
    為制止之告知，甚者，斯時告訴人之丈夫即證人甲○○正在
    一樓看診，被告自應先向證人甲○○查證或對之為制止施工
    之意思表示，或請求警察或主管機關出面，被告竟捨此而不
    為，即逕行侵入告訴人之住宅內，自難認屬適法權利之行使
    ，且其手段與所生之損害間，顯已逾越比例原則，亦無從認
    已符合正當防衛或緊急避難行為，而得據以阻卻違法。3.基
    上說明，本件被告所辯，應係推諉卸責之詞，委無足採，本
    件事證明確，被告無故侵入住宅犯行足堪認定，應依法論科
    。
三、論罪科刑：核被告乙○○所為，係犯刑法第306條第1項之無
    故侵入他人住宅罪。爰審酌被告素行尚可，侵入告訴人住宅
    ，危及被害人居住之安寧，且未能與告訴人達成和解，取得
    諒解，暨犯後否認犯行之態度，及其犯罪之動機、目的、手
    段等一切情狀，量處如主文所示之刑，並諭知易科罰金之折
    算標準，以資懲儆。
乙、無罪部分：
一、公訴意旨另略以：被告乙○○復基於意圖散布於眾，毀損戊○○名譽之犯意，於97年1月7日，以豐原市德川家康社區都
    市更新會之名義，撰寫內容指摘：「不料本社區店面戊○○
    。卻嚇阻市公所城鄉課阻擋本社區成立管理委員會」等不實
    事項之函文，寄發給德川家康都市更新會理監事、德川家康
    管理委員會等，足以毀損戊○○之名譽。因認被告此部分所
    為，另涉犯刑法第310條第2項之加重誹謗罪嫌等語。
二、按犯罪事實應依證據認定之，無證據不得認定犯罪事實，又
    不能證明被告犯罪者，應諭知無罪之判決，刑事訴訟法第15
    4條第2項及第301條第1項分別定有明文。次按刑事訴訟法上
    所謂認定犯罪事實之證據，係指足以認定被告確有犯罪行為
    之積極證據而言；如未能發現相當證據或證據不足以證明，
    自不能以推測或擬制之方法，以為裁判基礎（最高法院29年
    上字第3105號、40年台上字第86號判例參照）。再告訴人之
    告訴，係以使被告受刑事訴追為目的，是其陳述是否與事實
    相符，仍應調查其他證據以資審認（最高法院52年台上字第
    1300號判例參照）；又檢察官就被告犯罪事實，應負舉證責
    任，並指出證明之方法，刑事訴訟法第161條第1項定有明文
    ，因此，檢察官對於起訴之犯罪事實，應負提出證據及說服
    之實質舉證責任。倘其所提出之證據，不足為被告有罪之積
    極證明，或其指出證明之方法，無從說服法院以形成被告有
    罪之心證，基於無罪推定之原則，自應為被告無罪判決之諭
    知（最高法院92年台上字第128號判例參照）。
三、本件公訴人認被告乙○○涉犯上開罪嫌，無非以：上開犯罪
    事實，業經告訴人於偵查中指訴明確。經依職權函詢臺中縣
    豐原市公所，告訴人於97年1月16日寄交陳情書給豐原市公
    所、臺中縣政府，其主旨各為：德川家康社區區分所有權人
    第一次會員大會紀錄內容虛偽，函請主管機關豐原市公所不
    應准予備查或登記立案、王麗香不曾依法向更新會會員公布
    財務報表，函請主管機關督促公布更新會期間財務報表及各
    項會計憑證等情；於97年1月17日寄交陳情書給豐原市公所
    城鄉課，主旨為欣聞豐原市德川家康管理委員會核准，申請
    影印96年12月23日住戶大會相關資料等情，有豐原市公所97
    年10月21日以豐市城字第0970030678號函在卷可按。則告訴
    人固有向豐原市公所、臺中縣政府陳情乙節，惟告訴人陳情
    之時間，係在被告於97年1月7日發函之後；再者，依告訴人
    之陳情書所載，係請求主管機關審酌會議紀錄有不實之情，
    而為不應准予備查或准其登記立案，而主管機關是否准許，
    係依法審酌，告訴人前開陳情書，難認有何嚇阻市公所之情
    。則被告在函文內，指摘告訴人嚇阻市公所城鄉課乙節，顯
    屬不實之事項等語為其主要之論據。訊據被告對於起訴書所
    載寄發上開函文等客觀事實固坦認無隱，惟堅詞否認有何加
    重誹謗犯行，辯稱：伊係經臺中縣豐原市公所城鄉課即證人
    丙○○之告知謂告訴人曾於97年1月7日前至豐原市公所向其
    告稱德川家康社區區分所有權人第一次大會之成立係違法，
    要求承辦人員不得發予成立管理委員會之核備函，否則將追
    究承辦人員瀆職責任，故伊主觀上認為告訴人此舉乃屬嚇阻
    臺中縣豐原市公所城鄉課阻擋德川家康社區成立管理委員會
    之行為，伊為避免社區其他住戶誤解其辦事不力，始以豐原
    市德川家康社區都市更新會名義以97年1月7日德川家康更新
    字第970107號函將上開事實函知豐原市德川家康都市更新會
    理監事、德川家康管理委員會，故伊在主觀上顯然並無故意
    指摘、傳述捏造不實事項而毀損告訴人名譽之犯行等語（詳
    見被告及選任辯護人歷次及答辦狀）。
四、經查：
(一)、按刑法誹謗罪係以意圖散佈於眾，而指摘或傳述足以毀損他
    人名譽之事，為其成立要件。而刑法第310條第1項及第2項
    誹謗罪，係保護個人法益而設，為防止妨礙他人之自由權利
    所必要，符合憲法第23條規定之意旨，同條第3項前段規定
    「對於所誹謗之事，能證明其為真實者，不罰」，係針對言
    論內容與事實相符者之保障，並藉以限定刑罰權之範圍，非
    謂指摘或傳述誹謗事項之行為人，必須自行證明其言論內容
    確屬真實，始能免於刑責。惟行為人雖不能證明言論內容為
    真實，但依其所提證據資料，認為行為人有相當理由確信其
    為真實者，即不能以誹謗罪之刑責相繩，亦不得以此項規定
    免除檢察官或自訴人於訴訟程序中，依法應負行為人故意毀
    損他人名譽之舉證責任，或法院發現其為真實之義務（司法
    院大法官會議釋字第509號解釋參照）。準此，苟行為人能
    提出相當證據資料以供查證，且該等證據資料「足以證明行
    為人有相當理由確信誹謗內容為真實」，即得據以免責。
(二)、被告於前揭時地寄發上開函文之事實，已據被告於本院審理
    時供承無隱，核與告訴人之證述相符，並有豐原市德川家康
    社區都市更新會97年1月7日德川家康更新字第970107號函一
    份在卷可稽（見他字卷第20頁），是被告自白寄發上開函文
    乙情，堪信為真實。然查：證人即豐原市公所城鄉課承辦人
    丙○○於本院審理時經交互詰問到庭具結證稱：（告訴人戊○○有無在97年1月7日之前到你們市公所，說德川家康所有
    權人第一次會員大會的成立，是不合法的，要求你或者是豐
    原市公所不可以發給成立管理委員會的核備函，否則他將追
    究相關承辦人員瀆職的責任？）確實日期我不記得了，後來
    劉小姐有過來到公所的城鄉課跟我說，那些聲請德川家康管
    理委員會的文件中參加住戶大會的簽到簿是偽造文書，提醒
    我要我小心審核，類似如果我不小心審核的話，會瀆職、失
    職；（你有無告訴乙○○說戊○○說，如果這些文件是假的
    ，如果核准戊○○要追究你的瀆職責任？）有，因為戊○○
    來跟我講時，有跟我講要我不要隨便審核核准，也就是說那
    裡面有偽造文書，要求我不要准，否則要追究我的瀆職、失
    職責任，我有把這些話轉告乙○○；（既然你看過該更新會
    函，請你回憶剛剛你講戊○○到城鄉課跟你講要你小心審核
    之類的話，是在該97年1月7日更新會發函之前或之後？）
    是在這份函發文之前，大概是97年1 月7 日之前一個禮拜左
    右等語（見本院卷第60頁以下）。是依證人丙○○上開證述
    可知，被告於97年1月7日寄發本件函文之前，告訴人戊○○
    確有至豐原市公所城鄉課告知證人不要隨便審核核准德川家
    康社區之組織核備證明，要求不要准，否則要追究證人丙○○的瀆職、失職責任，而證人丙○○確有將該些話語轉告被
    告乙○○。則公訴人以豐原市公所97年10月21日以豐市城字
    第0970030678號函及其檢附之資料，認為則告訴人固有於97
    年1月16日、97年1月17日分別向豐原市公所、臺中縣政府陳
    情乙節，惟告訴人陳情之時間，係在被告於97年1月7日發函
    之後，且依告訴人前開陳情書，難認有何嚇阻市公所之情，
    因而認定被告在函文內，指摘告訴人嚇阻市公所城鄉課乙節
    ，顯屬不實之事項乙節，即有未合，要難採為不利於被告之
    認定。再依證人丙○○之上開證述，本件被告所寄發之函文
    內容所用「嚇阻」字眼，其用語強烈，內容雖非與事實完全
    相符，但其所述已非全然無據，顯非出於虛構捏造；而以一
    般理性國民之合理認識，自有相當理由確信其為真實。且被
    告本此認識，而寄發以德川家康社區都市更新會名義以97年
    1月7日德川家康更新字第970107號函將上開事實函知豐原市
    德川家康都市更新會理監事、德川家康管理委員會，主觀上
    是否確有並無故意指摘、傳述捏造不實事項而毀損告訴人名
    譽故意，要非無疑。
(三)、綜合上述，本件此部分公訴人所提出之證據或所指出之證明
    方法，尚不足為被告有罪之積極證明，或說服本院形成被告
    有罪之心證，公訴人所指之犯罪事實即屬不能證明，此外，
    本院復查無其他積極之事證，足認被告有何加重誹謗之犯行
    ，揆諸上開條文及判例意旨，自應就此此皆為被告無罪之諭
    知。
據上論斷，應依刑事訴訟法第299條第1項前段，第301條第1項，
刑法第306條第1項、第41條第1項前段，刑法施行法第1條之1，
判決如主文。
本案經檢察官丁○○到庭執行職務
中    華    民    國    98    年    5     月    19    日
                  刑事第十七庭    法  官  洪堯讚
以上正本證明與原本無異。
如不服本判決，應於收受送達後10日內向本院提出上訴書狀，並
應敘述具體理由；其未敘述上訴理由者，應於上訴期間屆滿後20
日內向本院補提理由書（均須按他造當事人之人數附繕本）「切
勿逕送上級法院」。
                                  書記官  沈慧玲
中    華    民    國    98    年    5     月    19    日
附錄本案論罪科刑法條全文：
中華民國刑法第306條
無故侵入他人住宅、建築物或附連圍繞之土地或船艦者，處 1 年
以下有期徒刑、拘役或 3 百元以下罰金。
無故隱匿其內，或受退去之要求而仍留滯者，亦同。


司法院資訊處製作；財團法人民間司法改革基金會備份。
